臺灣士林地方法院刑事判決　　　　　　　95年度易字第1469號
公　訴　人　臺灣士林地方法院檢察署檢察官
被　　　告　丙○○
被　　　告　丁○○
上列被告因違反臺灣地區與大陸地區人民關係條例案件，經檢察
官提起公訴（95年度偵字第512 號），本院判決如下：
    主  文
丙○○共同違反不得僱用大陸地區人民在臺灣地區從事未經許可
之工作之規定，處有期徒刑捌月，減刑為有期徒刑肆月，如易科
罰金以銀元佰元即新台幣玖佰元折算壹日。
丁○○共同違反不得僱用大陸地區人民在臺灣地區從事未經許可
之工作之規定，處有期徒刑陸月，如易科罰金以銀元佰元即新
台幣玖佰元折算壹日，減刑為有期徒刑參月，如易科罰金以銀元
佰元即新台幣玖佰元折算壹日。
車牌號碼DW-0153 號（引擎號碼4G82A004301 號）廠牌為中華汽
車，排汽量1061cc，車主姓名為丁○○之小貨車壹輛沒收。
    事  實
一、丙○○係從事墓園管理修繕業者，其子丁○○則係幫助其父
    丙○○從事墓園修繕工作，渠等2 人明知林龍（94年7 月6
    日從大陸地區福建省平潭縣出發，於同年月8 日在台灣地區
    蘇澳港偷渡上岸）與陳敬忠（於94年8 月9 日從大陸地區福
    建省平潭縣出發，約於同年月11日在台灣地區北部某漁港偷
    渡上岸）係大陸地區人民且未經內政部警政署入出境管理局
    許可入境，係偷渡進入臺灣地區之大陸地區人民，為違反國
    家安全法第6 條第1 項之非法入境之犯人，丙○○竟基於藏
    匿人犯之概括犯意，先於94年8 月中旬某日提供其於94年3
    月間向戊○○（出租名義人為黃正欽）承租位於臺北縣八里
    鄉○○路○ 段129 巷48號7 樓頂樓加蓋鐵皮屋住處，供陳敬
    忠及合法來台依親但已逾居留期限之大陸人士陳美雲居住，
    嗣又於陳敬忠搬入之4 、5 天後，復提供上開住處，供林龍
    居住，而連續藏匿陳敬忠及林龍2 犯人。嗣丙○○與丁○○
    父子，又共同基於非法僱用大陸地區人民工作之犯意聯絡，
    於94年9 月底某日起至被查獲之94年10月4 日止，分別以日
    薪新臺幣（下同）2,500 元及1,800 元之代價同時僱用林龍
    、陳敬忠在臺北縣觀音山區丙○○管理之墓園從事墓園修繕
    及除草工作。丁○○則於與其父丙○○2 人僱用林龍與陳敬
    忠期間，亦已明知林龍及陳敬忠為大陸地區偷渡來台之人士
    ，而與丙○○共同基於藏匿人犯之犯意聯絡，由張明哲駕駛
    其所有（已逾期檢驗而註銷牌照）車號DW-0153 號自小貨車
    搭載林龍、陳敬忠往返上開住處及工作地點，並於工作完畢
    後，載送林龍與陳敬忠2 人返回其住處，使之藏匿。嗣於94
    年10月4 日（起訴書誤載為94年9 月8 日，經公訴檢察官當
    庭更正）下午7 時許，為海岸巡防總局南部地區巡防局高雄
    機動查緝隊（下稱巡防局）警員在臺北縣八里鄉○○路○ 段
    129 巷48號7 樓頂樓加蓋鐵皮屋查獲非法偷渡來臺之林龍、
    陳敬忠。
二、案經海岸巡防總局南部地區巡防局移送臺灣士林地方法院檢
    察署檢察官偵查起訴。
     理  由
壹、程序方面：
一、按被告以外之人於審判中，有滯留國外或所在不明而無法傳
    喚或傳喚不到者，其於司法警察調查中所為之陳述，經證明
    具有可信之特別情況，且為證明犯罪事實之存否所必要者，
    得為證據，刑事訴訟法第159 條之3 定有明文，本件證人林
    龍、陳敬忠、陳美雲已於95年中遣返大陸，此經證人及巡防
    局員警甲○○於本院審理時結證屬實（見本院卷第36頁），
    致本院無法傳喚，且本院檢視彼等證言大致相互吻合，亦與
    後述之證人戊○○所述相互吻合，並有查緝員跟監時所拍攝
    之照片1 張及租賃契約書在卷可參，本院審酌彼等陳述作成
    時之情況，核無違法取證及證明力明顯過低之瑕疵，應可採
    信，且為證明犯罪事實之存否所必要，應有證據能力。
二、況且，被告以外之人於審判外之言詞或書面陳述，除法律有
    規定者外，不得作為證據，刑事訴訟法第159 條第1 項定有
    明文，此即學理上所稱「傳聞證據排除法則」。又被告以外
    之人於審判外之陳述，雖不符同法第159 條之1 至第159 條
    之4 之規定，而經當事人於審判程序同意作為證據，法院審
    酌該言詞陳述或書面陳述作成時之情況，認為適當者，亦得
    為證據。當事人、代理人或辯護人於法院調查證據時，知有
    第15 9條第1 項不得為證據之情形，而未於言詞辯論終結前
    聲明異議者，視為有前項之同意，亦為同法第159 條之5 所
    明定。立法意旨在於傳聞證據未經當事人之反對詰問予以核
    實，原則上先予排除。惟若當事人已放棄反對詰問權，於審
    判程序中表明同意該等傳聞證據可作為證據；或於言詞辯論
    終結前未聲明異議，基於尊重當事人對傳聞證據之處分權，
    及證據資料愈豐富，愈有助於真實發見之理念，且強化言詞
    辯論主義，使訴訟程序得以順暢進行，原則上即可承認該傳
    聞證據之證據能力。而揆諸我國刑事訴訟法第159 條之5 之
    立法理由，除參照前述傳聞證據排除法則之基本法理外，亦
    參考日本刑事訴訟法第326 條之立法例，查日本刑事審判實
    務之運作，有關檢察官及被告均同意作為證據之傳聞書面材
    料或陳述，可直接援引該國刑事訴訟法第326 條作為傳聞例
    外之法律依據，僅在檢察官與被告不同意之情況下，乃須根
    據其他傳聞例外規定俾以斟酌該等書面材料或陳述是否具有
    證據能力，在當事人間無爭執之案件中，傳聞證據基本上均
    可依據前引規定提出於法院使用。據此，我國刑事訴訟法第
    159 條之5 之適用應可作同上之解釋。本件證人林龍、陳敬
    忠、陳美雲、戊○○、乙○○等人分別在警詢時所為之陳述
    ，固為被告以外之人在審判外之陳述，均屬傳聞證據，惟公
    訴人、被告2 人就前開審判外之陳述，迄於言詞辯論終結前
    未為異議之聲明，而本院審酌彼等陳述作成時之情況，核無
    違法取證及證明力明顯過低之瑕疵，亦認為以之作為證據為
    適當，故依諸上開規定及說明，上開證人等人之陳述，依同
    法第159 條之5 規定亦有證據能力。
貳、實體方面：
一、訊據被告丙○○、丁○○2 人均矢口否認有共同藏匿及僱用
    林龍、陳敬忠之犯行，被告丙○○辯稱：伊是租房子給陳美
    雲，並未租給林龍、陳敬忠，亦未僱用林龍、陳敬忠，伊所
    以會要丁○○開車去載送林龍、陳敬忠2 人，係受陳美雲拜
    託云云，被告丁○○辯稱：伊係受其父丙○○之指示開車載
    送林龍、陳敬忠，伊只載他們至觀音山，他們2 人一下車就
    被帶走，伊並未帶該2人至其父親管理之墓園工作云云。
二、經查：（一）本件係海岸巡防總局南部地區巡防局高雄縣機
    動查緝隊查緝員警於跟監大陸偷渡客林龍、陳敬忠時，因懷
    疑幕後另有他人僱用，經過追查、現場蒐證、調閱車籍後，
    發現林龍、陳敬忠所乘坐的DW-0153 車輛為丁○○所有，且
    林龍身上所持有的行動電話亦是丁○○所申辦，而林龍、陳
    敬忠所居住地點之房東戊○○，亦表示被告丙○○向她租屋
    時即有向她表示會有二、三名工人住進來等情，業據證人即
    本件查獲之查緝員警甲○○於本院審理時結證甚詳（見本院
    卷第35頁），並有跟監時所拍攝之照片1 張附卷可稽（見偵
    查卷第19頁），被告丁○○於本院審理時亦坦承該張照片所
    攝得之汽車係由其所駕駛，其有以該車載送林龍、陳敬忠2
    人上下班等語（見本院卷第52頁）。（二）證人即大陸偷渡
    客陳敬忠於警詢時證稱：「我94年8 月9 日晚上12時從福建
    平潭縣海邊偷渡出海，展轉換船歷經約40小時才登岸，上岸
    1 天後才住入臺北縣八里鄉○○路○ 段129 巷48號7 樓頂樓
    加蓋鐵皮屋」、「林龍大概晚我4 、5 天住進來」、「偉哥
    （即被告丁○○）載我去工作」、「每日工資1800元，當日
    領取」、「我一共作了3 天半（僱用日期如後述），每天下
    班後偉哥就會將工資給我」、「（你所說之偉哥事不是照片
    上這個人，提供丁○○之照片給予指認）對」等語，與證人
    林龍於警詢時證稱：「8 月中旬我就住到臺北縣八里鄉○○
    路○ 段129 巷48號7 樓頂樓加蓋鐵皮屋」、「偉偉（指被告
    丁○○）開車載我跟陳敬忠到山上墓園工作」、「我在墓園
    工作日薪2500元，當天做完當天領，由偉偉拿工錢給我」、
    「我所說之偉偉經指認相片就是丁○○」、「電話卡（SIM
    卡）是丁○○給我用，話機則是我自己買」等語，及證人陳
    美雲於警詢時證稱：「（妳租屋的地方是誰幫妳租的？）是
    丙○○」、「林龍、陳敬忠跟我住在一起約1 個多月」、「
    我打電話給丙○○，問他山上墓園有沒有缺工人，我有1 個
    朋友沒有工作，過了幾天我再打電話給丙○○他就說現在在
    趕工，叫他明天到山上來，隔天我就留丙○○的電話給陳敬
    忠，叫陳敬忠在廖添丁廟前與丙○○聯繫」等語大致相互吻
    合。（見偵查卷第22、23、28、39、43、44、48頁）（三）
    又證人戊○○於本院審理時結證稱：「我們有問丙○○租屋
    做何用途，丙○○有說是要給他的工人住，至於給幾個工人
    住，因時間已久忘記了。」、「（問：照片中的三人是否即
    住在你出租房子內的人（提示偵卷第號第62-64 頁））第63
    頁的陳小姐都住在那裡，也是她拿租金給我，但第64頁的人
    （指林龍），是有次頂樓停電（是續租之後，約是94年3 月
    以後）我先生去修理電箱時，照片中人有問停電的事，至於
    詳細時間，我現在沒什麼印象，應該是警詢時所講的時間比
    較正確。第62頁照片中的人，我沒什麼印象，我知道上面有
    住二個男人（一個就是第64頁的人，另一個我現在沒什麼印
    象）及陳小姐。」等語（見本院卷第80頁），就林龍、陳敬
    忠、陳美雲確有居住於被告丙○○所承租之臺北縣八里鄉○○路○ 段129 巷48號7 樓頂樓及陳敬忠及林龍受雇被告丙○○從事墓園修繕工作，證人林龍、陳敬忠、陳美雲等人彼此
    間所證述內容（除僱用日期外）大致吻合。（四）又林龍、
    陳敬忠所居住之房屋是被告丙○○所承租而供該2 人居住，
    及用以搭載林龍、陳敬忠之車號DW-0153 號自小貨車車主是
    被告丁○○，另林龍在台期間所使用之0000000000號行動電
    話亦為被告丁○○所申辦，此有房屋租賃契約書、車號查詢
    汽車車籍及遠傳電信股份有限公司查詢客戶資料回函附卷足
    憑（見偵查卷第65 之2、3 、4 頁及本院卷第59、60、61頁
    ）則林龍、陳敬忠若非是被告2 人所僱用之工人，丁○○何
    以會將其申辦之0000 000000 號行動電話SIM 卡提供與林龍
    使用？又何以會以其所有之車號DW-0153 號自小貨車接送該
    2 人上觀音山區之墓園？足證林龍、陳敬忠應是被告2 人所
    僱用，被告丁○○始會將其所申辦之行動電話SIM 卡交予林
    龍使用，以方便聯絡其上山工作之時間及接送之地點。（五
    ）證人甲○○於本院證稱：「當時跟監主要對象是陳敬忠，
    跟監期間約1 星期，見過林龍、陳敬忠搭乘DW-0153 號車數
    次，其2 人被查獲當晚亦是搭乘此部車返回」等語（見本院
    卷第36頁），而林龍、陳敬忠係94年10月4 日下午7 時許查
    獲，依此推斷，被告丙○○僱用林龍、陳敬忠從事墓園修繕
    工作之期間應係自94年9 月底起，林龍及陳敬忠於警詢時所
    稱受雇期間約2 、3 日云云自與事實不符。綜上所述，被告
    2 人上開所辯，顯係卸責之詞，不足採信。被告2 人之犯行
    均堪認定。
三、新舊法比較：
    按被告行為後，刑法第2 條法律變更適用及第28條共犯、第
    56條連續犯、第55條牽連犯、第41條易科罰金之規定，已於
    94年1 月7 日經立法院修正三讀通過，總統命令公布，於95
    年7 月1 日施行，該法第2 條係規範行為後法律變更適用所
    生新舊法律比較適用之準據法，於新法施行後，應適用新法
    第2 條第1 項之規定，為「從舊從輕」之比較。被告丙○○
    先後2 次藏匿人犯之犯行，時間緊接，犯罪構成要件相同，
    顯係基於概括犯意而為之，惟被告丙○○行為後，刑法第56
    條連續犯之規定，業於94年1 月7 日修正公布刪除，並於95
    年7 月1 日施行，則被告丙○○之犯行，因行為後新法業已
    刪除連續犯之規定，此刪除雖非犯罪構成要件之變更，但顯
    已影響行為人刑罰之法律效果，自屬法律有變更，依新法第
    2 條第1 項規定，比較新、舊法結果，仍應適用較有利於被
    告之行為時法律即舊法論以連續犯1 罪並加重其刑（最高法
    院95年第8 次刑事庭會議決議參照）。又刑法第55條後段有
    關「犯一罪而其方法或結果之行為犯他罪名」之牽連犯之規
    定，亦修正刪除，亦自95年7 月1 日起施行。亦即修正後之
    刑法，已無牽連犯得論以裁判上一罪之情形。所犯之數罪，
    應按其具體情形論罪。查被告2 人所為藏匿人犯罪及違反台
    灣地區與大陸地區人民關係條例之罪，其行為、時間均屬個
    別獨立，但有原因、結果之牽連關係，若適用修正前之規定
    ，顯較有利於被告，自應依修正後刑法第2 條第1 項前段之
    規定，適用修正前刑法第55條後段之規定，從較重之台灣地
    區與大陸地區人民關係條例第83條第1 項處斷。再修正前刑
    法第41條第1 項前段規定：「犯最重本刑為5 年以下有期徒
    刑以下之刑之罪，而受6 個月以下有期徒刑或拘役之宣告，
    因身體、教育、職業、家庭之關係或其他正當事由，執行顯
    有困難者，得以1 元以上3 元以下折算1 日，易科罰金。」
    又修正前罰金罰鍰提高標準條例第2 條（於95年7 月1 日修
    正刪除）規定，就其原定數額提高為100 倍折算1 日，則本
    件被告行為時之易科罰金折算標準，最高得以銀元300 元折
    算1 日，經折算為新臺幣後，應以新臺幣900 元折算為1 日
    。惟95年7 月1 日修正公布施行之刑法第41條第1 項前段則
    規定：「犯最重本刑為5 年以下有期徒刑以下之刑之罪，而
    受6 個月以下有期徒刑或拘役之宣告者，得以新臺幣1000元
    、2000元或3000元折算1 日，易科罰金。」比較修正前後之
    易科罰金折算標準，以修正前之規定，較有利於被告，則應
    依修正後刑法第2 條第1 項前段，適用修正前刑法第41條第
    1 項前段規定，定其折算標準。又修正前刑法第28條規定：
    「二人以上共同實施犯罪之行為者，皆為正犯。」，修正後
    刑法第28條規定：「二人以上共同實行犯罪之行為者，皆為
    正犯。」，剔除未參與犯罪實行行為之預備及陰謀共同正犯
    ，然對本件被告2 人而言，其所犯藏匿人犯及台灣地區與大
    陸地區人民關係條例第83條第1 項2 罪有犯意之聯絡及行為
    之分擔，均已參與實行行為，修正前後之規定，並無何者有
    利或不利之情形，並無刑法第2 條第1 項比較適用之問題，
    應逕行適用修正後刑法第28條之規定，均論以共同正犯。再
    新法第55條但書係科刑之限制，為法理之明文化，非屬法律
    之變更，自不生新舊法比較之問題，亦應逕行適用修正後刑
    法第55條之規定論以想像競合犯。
四、被告丙○○、丁○○2 人明知林龍、陳敬忠係大陸地區偷渡
    來台之人民，係未經內政部警政署入出境管理局許可入境，
    偷渡進入台灣地區之大陸地區人民，為違反國家安全法第6
    條第1 項之非法入境之犯人，竟提供住處及以小貨車接送而
    藏匿之，以免為警查獲，並僱佣其工作，核其所為，係犯刑
    法第164 條第1 項之藏匿人犯罪，及違反台灣地區與大陸地
    區人民關係條例第15條第4 款規定，不得僱用大陸地區人民
    在台灣地區從事未經許可之工作，應依同條例第83條第1項
    之規定予以論罪。被告丙○○先後2 次藏匿人犯之犯行，時
    間緊接，犯罪構成要件相同，顯係基於概括犯意而為之，應
    適用較有利於被告之行為時法律即修正前之刑法第56條規定
    論以連續犯1 罪並加重其刑。被告丁○○於被告丙○○藏匿
    人犯及僱用行為繼續間，復駕駛其所有之車輛載送丙○○所
    藏匿之人犯及被告2 人僱用大陸偷渡來台人犯為工作之犯行
    ，被告2 人均有犯意之聯絡及行為之分擔，均應論以共同正
    犯。又被告2 人係同時僱用林龍、陳敬忠，係一行為觸犯2
    個違反台灣地區與大陸地區人民關係條例第83條第1 項之罪
    ，為想像競合犯，應逕依修正後之刑法第55條之規定從一重
    依臺灣地區與大陸地區人民關係條例第83條第1 項之罪處斷
    。又被告2 人雖僱用林龍、陳敬忠一段時日，但僅有一僱用
    行為，只論以單純一罪。又被告2 人所犯違反刑法第164 條
    第1 項之罪及違反上開條例之罪，有方法結果之牽連關係，
    應依修正前刑法第55條前段之規定，從一重依臺灣地區與大
    陸地區人民關係條例第83條第1 項罪論。又起訴書雖未引用
    刑法第164 條第1 項之藏匿人犯條文，惟實行公訴檢察官已
    當庭補正，且被告2 人所犯之藏匿人犯罪與已起訴之違反台
    灣地區與大陸地區人民關係條例第83條第1 項之罪有方法結
    果之牽連犯關係，為裁判上之一罪，本院自應併與審理，合
    此敘明。爰審酌被告2 人之生活狀況、品行、智識程度、犯
    罪之動機、目的、手段、造成危害及犯罪後一再飾詞狡辯，
    毫無悔悟等一切情狀分別量處如主文所示之刑，被告丁○○
    部分並諭知易科罰金之折算標準。又被告犯罪時間係在94年
    9 月底，在96年4 月24日以前，所犯之罪為臺灣地區與大陸
    地區人民關係條例第83條第1 項罪之罪，合於減刑條件，應
    依中華民國96年罪犯減刑條例第2 條第1 項第3 款予以減刑
    為丙○○有期徒刑4 月、丁○○有期徒刑3 月，丙○○部分
    並依上開減刑條例第9 條之規定，與被告丁○○部份均諭知
    易科罰金之折算標準。又車牌號碼DW-0153 號（引擎號碼
    4G82A004 301號）廠牌為中華汽車，排汽量1061cc小貨車一
    輛係屬被告丁○○所有，有交通部公路總局台北監理所函在
    卷可稽（本院卷第47頁），並供被告2 人藏匿人犯犯罪所用
    ，應依刑法第38條第1 項第2 款之規定沒收。
據上論斷，應依刑事訴訟法第299 條第1 項前段，修正後刑法第
2 條第1 項前段、刑法第28條、第164 條第1 項、第55條、第38
條第1 項第2 款、第11條前段、修正前刑法第56條、第55條前段
、第41條第1 項前段，臺灣地區與大陸地區人民關係條例第83條
第1 項，修正前罰金罰鍰提高標準條例第2 條，現行法規所定貨
幣單位折算新台幣條例第2 條，中華民國96年罪犯減刑條例第2
條第1 項第3 款、第7 條、第9 條，判決如主文。
本案經檢察官王以文到庭執行職務
中　　華　　民　　國　　96　　年　　7 　　月　　26　　日
                  刑事第三庭審判長法  官  蔡明宏
                                  法  官  周明鴻
                                  法  官  賴邦元
以上正本證明與原本無異。
如不服本判決，應於判決送達後10日內，向本院提出上訴狀。
                                  書記官  游育慈
中　　華　　民　　國　　96　　年　　7 　　月　　26　　日
附錄本案論罪科刑法條之依據：
中華民國刑法第164條
（藏匿人犯或使之隱避、頂替罪）
藏匿犯人或依法逮捕拘禁之脫逃人或使之隱避者，處 2 年以下有
期徒刑、拘役或 5 百元以下罰金。
意圖犯前項之罪而頂替者，亦同
。
臺灣地區與大陸地區人民關係條例第83條
（罰則）
違反第 15 條第 4 款或第 5 款規定者，處 2 年以下有期徒刑、
拘役或科或併科新臺幣 30 萬元以下罰金。
意圖營利而違反第 15 條第 5 款規定者，處 3 年以下有期徒刑
、拘役或科或併科新臺幣 60 萬元以下罰金。
法人之代表人、法人或自然人之代理人、受僱人或其他從業人員
，因執行業務犯前二項之罪者，除處罰行為人外，對該法人或自
然人並科以前二項所定之罰金。但法人之代表人或自然人對於違
反之發生，已盡力為防止行為者，不在此限。
